臺灣高等法院臺南分院刑事判決　　　　　　九十年度上訴字第一二五九號　Ａ
　　　上　訴　人
　　　即　被　告　丙　○　○
　　　選任辯護人　鄭　和　傑　律師
右上訴人因殺人未遂等案件，不服臺灣臺南地方法院九十年度訴字第三九九號中華民
國九十年八月二十一日第一審判決（起訴案號：臺灣臺南地方法院檢察署九十年度偵
字第一六六一號），提起上訴，本院判決如左：
      主      文
上訴駁回。
      事      實
一、丙○○前係址設台南縣安定鄉海寮村一七二之六號柏貿企業有限公司（下稱柏貿
    公司）之員工，前曾因工作事，多次為廠長糾正，又於民國九十年一月二十日向
    該公司預借薪資遭拒，發生糾紛旋遭解雇，竟懷恨在心亟思報復，乃於同年月二
    十二日中午十二時三十分許，至台南市○○路○段一四六號全國百貨以新台幣（
    下同）六十五元購買十公升裝白色塑膠桶一個，於同日十四時十五分引許，持該
    塑膠桶至台南市○○路○段中國石油加油站購裝九二無鉛汽油一百零五元，再於
    一月二十三日凌晨四時許，利用夜深人靜，乏人注意之際，由台南市○○區○○
    路四段五三三巷四十號乘騎其所有車號ＮＩＩ─四○七號機車攜帶該桶預藏之汽
    油至柏貿公司，明知廠內尚有柏貿公司廠長甲○○及其妻兒一家五口居住在內，
    有置五人葬身火窟之危險，竟仍基於殺人不確定故意之犯意，將該桶汽油潑灑柏
    貿公司廠房後半部，並以打火機點燃，得逞後將該汽油桶丟棄附近甘蔗園內，迅
    即騎機車逃離現場；旋火勢迅速蔓延，甲○○於睡夢中及時發覺，叫醒家人逃離
    火場，倖免於難，並即電話報警派員滅火，惟仍將柏貿公司廠房、原料、成品及
    生財設備全數燒毀，計損失約三千萬元，並延燒至鄰居乙○○之養雞場，燒死雞
    隻及毀損設備，損失約四百五十萬元；經警循線偵破，逮捕丙○○，並扣得塑膠
    桶一個，內有殘留九二無鉛汽油。
二、案經台南縣警察局善化分局移送台灣台南地方法院檢察署檢察官偵查起訴。
      理      由
一、上訴人即被告丙○○矢口否認有右揭犯罪事實，並辯稱：我與廠方雖曾因工作被
    糾正過，也曾因借薪水沒借到而有糾紛，後來被辭職，但都沒有惡意：：，我雖
    然有買塑膠桶，但其目的是因年關近了，擔心沒有東西吃，買塑膠桶是為了可以
    寄宿寺廟中煮麵裹腹，警訊時，因遭刑求，所以才承認，且沒有看筆錄，但我沒
    有放火云云。
二、經查：
  (1)被告丙○○於警訊時供稱：我於九十年元月二十日因預借薪水與會計發生衝突，
    被柏貿公司辭職，為了洩恨，才前去放火，我是將汽油由廠房後半部一處窗戶倒
    入後，以打火機點燃後，便逃離現場，而機車便放在廠房往外聯絡道路旁，只有
    我一人前去放火，汽油是在台南市○○路五三三巷前購買九五（九二之誤）汽油
    ，並加滿該汽油桶，：：，確實多少錢我不知道，因零錢便放置在左右口袋內，
    而前去加油之時間為二十二日下午二、三點左右，我記得縱火時間可能在凌晨二
    點多，確實時間我不記得，我是沿著廠房旁邊走到公司後半部，點燃後再原路跑
    到機車停放處，我知道廠房內有人居住，但因被辭職，心中非常怨恨，所以沒想
    那麼多，警方於柏貿公司後面甘蔗園丟棄之汽油桶就是我使用的等語。（見九十
    年二月一日警訊筆錄第三、四次筆錄），被告於警訊時已將犯案之動機、過程敘
    述詳盡，雖於偵審中均辯稱：我之警訊筆錄係遭刑求云云，然經臺灣臺南地方法
    院檢察署值勤檢察官及承辦檢察官先後為勘驗，均未發現傷痕，有筆錄在卷可憑
    ，而被告羈押入所時健康檢查表內載僅被告自述：「我體內會痛，患嘴巴線癌」
    ，並無任何外傷之記載，亦有臺灣臺南守所被告健康檢查表一份附本院卷可按，
    參酌證人即承辦本案之善化警察分局刑事組長丁○○於本院調查時證稱：被告很
    冷靜而且很狡猾，他剛開始都否認，第一次他都說在家裡，第二次他看店裡錄影
    帶時他也說不是他，他還發誓說如果是他的話，願受天折雷劈，後來我們用慢作
    放給他看，從他身上穿著特徵他才承認好像是他，他說要去買塑膠桶要燒水泡麵
    用的，事後我們到工廠勘查，被害人說放火的人是被告，因路燈很亮，被害人說
    看得很清楚是被告沒有錯，我們沒有刑求他，也不會冤枉他，警方偵訊錄音帶有
    中斷現象，可能是錄音帶問題等語在卷，及本院當庭播放被告在警局第三次警訊
    之錄音帶，被告確有承認買白色塑膠桶一個到加油站買汽油到被害人工廠放火，
    只有他一個人去等情記明筆錄以觀，足見被告辯稱警訊時遭刑求乙節，顯係圖卸
    刑責之詞。況本案係一月二十三日凌晨發生，將被告逮捕後，分別經第一、二次
    之警訊筆錄，均否認上情，嗣經警方將於「全國」百貨，被告購買汽油桶之錄影
    帶加以播放後，被告因無所遁形，方供認其罪，堪認警訊筆錄，係警方突破被告
    心防後所製作，核與證人甲○○於原審證稱：「（法官問：當天發生火警你在何
    處？）我在工廠樓上睡覺，我家一共住了五個人。」、「（問：是否有看到放火
    的人？）當時凌晨四點時，發現空氣不好時，叫小孩子起來，我們家人一起爬到
    一樓，至窗戶往外看時，我有看到被告的背影，當時被告在跑時，到水銀燈附近
    時被告返頭我有看到被告的臉。」等語相符（見一審卷第二十三、二十四頁訊問
    筆錄），亦堪認被告於第三、四次警訊之供述為真實。
  (2)按審理事實之法院於證人之陳述有部分前後不符或相互間有所歧異時，究竟何者
    為可採，仍應本其自由心證予以斟酌，非謂一有不符或矛盾，即應認其全部不可
    信。又證人供述之證據前後不符時，究竟何者為可採，事實審法院仍得依證據法
    則，本於自由心證予以斟酌，作合理之比較，定其取捨，若其取捨判斷無從認為
    確實有違日常客觀之經驗法則，自不得指為違背法令，有最高法院八十一年度臺
    上字第五三○三號判決及八十二年度臺非字第一四一號判決可參。且證人就同一
    事實之陳述前後略有出入此乃各人之記憶不清，或細節未交待清楚，或其描述用
    語不同，省略片段情節，或記錄之詳簡有異所致，倘其主要陳述一致，即尚難因
    其細節稍有紛岐即將全部證言捨棄不採，亦有最高法院七十三年度臺上字第三九
    九八號判決可參。查本件被告放火被發現之情形，據證人甲○○於警訊時指稱：
    當時我見丙○○身著紫色外套、灰長褲及乳白色邊鞋子，乘騎他在公司上班時所
    乘之紫色機車離去，當時丙○○欲乘騎機車時有回頭往工廠看，正好我目擊到丙
    ○○等語；於原審稱：當時凌晨四點時，發現空氣不好時，叫小孩起來，我們家
    人一起爬到一樓，至窗戶往外看時，我有看到被告的背影，當時被告在跑，到水
    銀燈附近時被告返頭（回頭），我有看到被告的臉；當天太混亂，失火我衝出來
    的時候，我看到被告，因為他穿藍色夾，克和他上班穿的衣服幹是一樣的等語；
    於本院調查時稱：我與我太太及三個小孩都住在工廠二樓，樓下是辦公室，火災
    當時我感覺呼吸困難，我打開窗戶看到煙很多，我就叫我小孩與我太太起來，我
    就下先跑下樓，我是第一個跑出來，有聽到腳步聲，有看到一個人，我追了幾步
    ，我喊說你敢放火就不要走，我工廠前有水銀燈，我看到的是我裡面的員工丙○
    ○，我喊話時，他有轉頭，我看到的是被告沒有錯，當時被告在水銀燈下牽機車
    要跑等語，證人甲○○就同一事實之陳述前後雖不能完全一致，惟此乃各人之記
    憶不清，或細節未交待清楚，或其描述用語不同，省略片段情節，或因深夜水銀
    燈光影響衣服顏色之辨別、或筆錄記載之詳簡有異所致，然其陳述被告逃跑時回
    頭為其看清楚是被告之主要陳述一致，即尚難因其細節稍有紛岐即將全部證言捨
    棄不採。至於證人人甲○○最初於安定消防隊訊問時供稱沒有發現可疑人物或可
    疑聲響一語，已據證人甲○○於本院調查時陳明稱：「我當時是顧慮到老闆有保
    險，假如有人放火怕領保險有問題，我與被告沒有任何仇恨，本來想與被告私了
    ，後來在警局時警察說事情應該實講，當時我才講出來。」等語，顯見證人甲○
    ○在安定消防隊所述有所顧慮而隱瞞，應不可採信。
  (3)又於案發現場扣案之塑膠桶，係被告前往「全國」百貨所購買，已據證人蔡文娜
    於警局指認屬實，並有錄影帶翻拍照片、及貼有「全國」標籤之塑膠桶扣案可按
    ；復有在中國石油股份有限公司於九十年一月二十二日十四時十四分購買九二無
    鉛汽油一百零五元５ＨＡ１５６收銀機統一發票存根聯一紙附於警卷可憑，該統
    一發票經查係由中國石油股份有限公司和順加油站（站址：台南市○○路○段三
    三五號）５ＨＡ１５６收銀機所簽開，此有中國石油股份有限公司油品行銷事業
    部嘉南營業處九十年十一月七日（九○）嘉南南零○四－○一－一二六號函附本
    院卷可稽，足證被告確有到台南市○○路○段一四六號全國百貨購買塑膠桶及以
    該桶到同路四段中國石油股份有限公司和順加油站購買九二無鉛汽油，應無疑義
    。
  (4)被告曾因工作被廠長糾正過，也曾因借薪水沒借到而有糾紛，後來被解雇，此為
    被告所是認，核與被害人柏貿公司廠長甲○○及會計戊○○二人指訴之情節相符
    ，其因此懷恨在心，此為犯案之動機，應屬事實。
  (5)又本件火災之發生，其起火原因以人為因素引燃易燃性液體致引起火災的可能性
    較大，已據台南縣消防局調查無訛，且該只塑膠桶及柏貿公司原料區西側窗戶下
    採樣取得水泥塊及燒焦物，經化驗均含有汽油類促燃劑，此均有台南縣消防局鑑
    定報告書在卷可稽；而警方在現場扣案塑膠桶內之殘留物，經本院送鑑定結果，
    研判為９２無鉛汽油，有中國石油股份有限公司煉製研究所九十年十二月十二日
    Ｅ九○一二○一四三號函附分析報告在卷可稽，是本件係因被告潑灑９２無鉛汽
    油點燃而致火災，應可確認。
  (6)另柏貿公司之北側廠房牆壁、屋頂，嚴重傾倒，並有卷付之現場照片二十六只附
    卷足參，是此次縱火，使該建築物之重要部分或其居住效用，已因起火燃燒而達
    到燒燬之程度，亦波及影響該棟建築物之整體結構，亦堪認定已達既遂之程度。
  (7)被告於實施放火行為時，甲○○一家五口均住於工廠二樓內，且潑灑汽油，以火
    點燃，勢必焚燬房屋，屋內之人均有被火燒死之可能，被告行為時年已四十餘歲
    ，非無社會閱歷之人，此為被告所預見，竟因氣恨其甲○○等之責罵，而不顧後
    果悍然為之，縱其主觀上無殺人之直接故意，實難謂其無間接之故意，況被告已
    於警訊時供稱當時很生氣，要洩恨之語，足見被告縱火燒死住宅內之人，尚不違
    背其本意，其有放火燒燬住宅及殺害甲○○等五人之間接故意，至為顯然。
  (8)綜上所述，足見被告所辯顯係事後卸責之詞，不足採信。本件事證明確，被告之
    犯行，應可認定。至被告聲請播放第四次警訊錄音帶乙節，因本案事證已明確，
    無再予播放之必要，附為明。
三、核被告所為係犯刑法第一百七十三條第一項之放火罪及第二百七十一條第二項、
    第一項之殺人未遂罪。被告係以一行為觸犯殺害五人未遂及燒毀柏貿公司有人居
    住之廠房、原料、成品、生財設備全數燒毀並延燒乙○○之養雞場、燒死雞隻及
    毀損設備等數罪名，為想像競合犯，應依刑法第五十五條之規定從一較重之殺人
    未遂罪論處。被告殺人未遂，應依刑法第二十六條之規定減輕其刑。刑法之放火
    罪，雖同時侵害私人財產法益，但仍以保護社會公安法益為重，況放火行為原含
    有毀損性質，故延燒養雞場之物品，自應包括在同一放火行為內，不另成立刑法
    第一百七十五條第三項之失火，附此敘明。原審依刑法第二百七十一條第一項、
    第二項、第一百七十三條第一項、第二十六條、第五十五條、第三十八條第一項
    第二款，罰金罰鍰提高標準條例第一條前段，並審酌被告犯罪之動機、目的、手
    段及造成被害人重大財產、精神上之損失等一切情狀，量處被告有期徒刑七年二
    月，扣案之塑膠桶一個為被告所有供犯罪所用之物，依刑法第三十八條第一項第
    二款之規定宣告沒收，認事用法及量刑均無不當。被告上訴意旨仍執陳詞否認其
    有前揭犯行而指摘原判決不當，為無理由，應予駁回。
據上論結，應依刑事訴訟法第三百六十八條，判決如主文。
本案經檢察官洪泰文到庭執行職務。
中    華    民    國      九十一      年      一      月      十七      日
                                  臺灣高等法院臺南分院刑事第五庭
                                      審判長法官  鄭    文    肅
                                            法官  陳    珍    如
                                            法官  黃    三    哲
右正本證明與原本無異。
如不服本判決，應於判決送達後十日內向本院提出上訴狀，其未敘述理由者並應於提
出上訴狀後十日內向本院補提理由書（應附繕本)。
                                      法院書記官  陳    淑    貞
中    華    民    國      九十一      年      一      月      十八      日
附錄本案論罪科刑適用之法條：
刑法第一百七十三條第一項：
放火燒燬現供人使用之住宅或現有人所在之建築物、礦坑、火車、電車或其他供水、
陸、空公眾運輸之舟、車、航空機者，處無期徒刑或七年以上有期徒刑。
刑法第二百七十一條第一項、第二項：
殺人者，處死刑、無期徒刑或十年以上有期徒刑。
前項之未遂犯罰之。
